最高法院刑事判決　　　　　　九十四年度台上字第一三七六號
　　上　訴　人　台灣高等法院台中分院檢察署檢察官
　　被　　　告　甲○○
　　　　　　　　　　　　弄60.
上列上訴人因被告偽造文書案件，不服台灣高等法院台中分院中
華民國九十三年十二月二十三日第二審更審判決（九十三年度重
上更(三)字第二一五號，起訴案號：台灣南投地方法院檢察署八十
五年度偵續字第三七號），提起上訴，本院判決如下：
    主  文
上訴駁回。
    理  由
一偽造文書部分：
按刑事訴訟法第三百七十七條規定，上訴於第三審法院，非以判
決違背法令為理由，不得為之。是提起第三審上訴，應以原判決
違背法令為理由，係屬法定要件。如果上訴理由狀並未依據卷內
訴訟資料，具體指摘原判決不適用何種法則或如何適用不當，或
所指摘原判決違法情事，顯與法律規定得為第三審上訴理由之違
法情形，不相適合時，均應認其上訴為違背法律上之程式，予以
駁回。本件檢察官上訴意旨略稱：(一)、原判決既已認定被告甲○
○有於民國八十四年三月二十日、同年四月二十日分別偽造林燕
如、劉金玉名義之標單，冒名標會，而林燕如、劉金玉均有參與
起訴書附表編號三之互助會，是以起訴書所載被告於八十四年三
、四月……偽造郭美英、楊玉美、蕭黃蔥……等人會單等情，而
未記載被告偽造林燕如、劉金玉標單，僅係誤載遭冒標會員名稱
而已，被告偽造該二人名義標單冒名標會之犯罪時間、地點等事
實均已明顯載於事實內，為起訴效力所及。至被告於八十四年九
月二十日偽造劉金玉名義標單標會，則與之具有連續犯關係，屬
裁判上一罪，法院均應予審判。乃原判決竟認此部分事實不在起
訴範圍內，而起訴書所載事實已判決無罪，二者自無裁判上一罪
關係，無從論究云云。顯有誤認起訴範圍及對已受請求之事項，
未予判決之違法。(二)、被告於偵查中之供述及所提出之自白已坦
承未得楊蕙楨（碧球）、馬宏宇、陳靖之同意，以彼等名義參加
互助會，並冒用其名義標會。而彼三人係被告之家屬，其於原審
法院前審審理中證詞偏袒被告亦為人情之常，原審捨被告之自白
不採，而採信彼三人偏袒被告之證詞，且對「碧球」及王治國分
別於八十三年三月二十日、同年四月二十日以新台幣（下同）二
千三百元及一千七百元得標，亦未對該二人調查訊問是否與被告
所提之會單相符。有採證不當及調查未盡之違法。(三)、本件第一
審法院為被告有罪之判決後，被告並未提起第二審上訴，係告訴
人認量刑過輕聲請檢察官上訴，原審法院竟為被告無罪之判決，
對告訴人而言情何以堪。檢附告訴人魏進財聲請檢察官上訴理由
狀供參考等語。
惟查本件原判決以公訴意旨略以：被告於八十二年二月至八十五
年一月間，自任會首，在南投縣水里鄉○○村○○街五巷八十一
號住宅，分別招攬如原判決附表所示十二個互助會。詎因週轉不
靈，竟意圖為自己不法之所有，基於概括之犯意，先後於八十三
年間、及八十四年三月、四月間與同年十二月二十日、八十五年
一月二十日，在上開地點，在標單上偽造會員郭美英、楊玉美、
蕭黃蔥、蔡林秋鳳（係彩鳳之誤載）姓名，擅以二千三百元、二
千元、四千二百元、四千元不等之金額，標取會款，致生損害於
郭美英、楊玉美、蕭黃蔥、蔡林秋鳳及其他活會會員，並使活會
會員陷於錯誤，以為係郭、楊、蕭、蔡四人得標，而付出會金等
情，因認被告涉犯刑法第二百十六條、第二百十條之偽造私文書
罪嫌。係以被告坦承於週轉不靈時，有冒標其他會員會款之情事
及告訴人郭美英、蕭黃蔥、蔡林秋鳳、吳梁寶丹、歐素貞、魏進
通、魏進財等及證人楊玉美之供述，為其所憑之論據。然訊據被
告否認有上開偽造標單冒名標會之犯行，辯稱：八十四年十二月
二十日及八十五年一月二十日之互助會款分別由何許阿烈、陳玉
美標取，陳玉美係以楊玉美名義跟會。伊亦未於八十三年間及八
十四年三、四月間冒用郭美英、楊玉美名義標會等語。經查依被
告所提出之互助會會單原本之記載，八十四年十二月二十日係何
太太（即何許阿烈之妻）以四千四百五十元標取，八十五年一月
二十日係陳玉美以四千二百元標取，蕭黃蔥、蔡林秋鳳、郭美英
均屬活會。原審法院更(一)審審理中何許阿烈證稱：伊確有參加被
告之互助會，並於八十四年十二月二十日以四千四百五十元得標
。陳玉美證稱：應該是在八十五年一月間以四千二百元幫楊玉美
標會，並將會款交付楊玉美。楊玉美亦證實確有請陳玉美幫其以
四千二百元標會等情。核與被告之辯解及其互助會單所載相符，
自堪採信。公訴人所指被告於八十四年十二月二十日及八十五年
一月二十日分別冒用蕭黃蔥、蔡林秋鳳名義標會，即屬無據。告
訴人郭美英、楊玉美、蔡林秋鳳、蕭黃蔥雖指被告有如起訴書所
載之冒標犯行。然郭美英供稱：係於標會時，被告告知於八十三
年間曾標伊的會云云，但已為被告所否認，且被告所提出之會單
記載郭美英為活會，郭美英於第一審法院亦陳稱：就起訴書所記
載者，伊沒有被冒標。另楊玉美、蔡林秋鳳、蕭黃蔥均陳稱：冒
標之事均聽聞自吳梁寶丹。而吳梁寶丹則證稱：伊均未到場標會
，是被告收會款時告知何人得標云云。均屬傳聞證據，且又與事
實不符，有如前述，自無可取。又依被告所提出會單原本之記載
，八十三年三月二十日、同年四月二十日，分別由「碧球」、王
治國以二千三百元、一千七百元得標，八十四年三月二十日、同
年四月二十日為林燕如、劉金玉得標，而「碧球」即楊蕙禎。林
燕如、劉金玉等均確有參與該互助會，楊蕙禎且有同意被告標會
，亦經楊蕙禎、劉埒（林燕如之母）、劉金玉分別證述明確。公
訴人指被告於八十三年間及八十四年三、四月間，冒用郭美英、
楊玉美名義以二千三百元、二千元標會，亦與事實不符。至被告
雖曾自白有公訴人所指之犯行，但嗣後已加以否認，且其自白既
查無事證足以證明其與事實相符，自不得採為論罪之資料。此外
，又查無證據證明被告有起訴書所指之犯行，因而撤銷第一審科
刑之判決，改判諭知被告無罪，已詳予說明證據之取捨及論斷之
基礎。復明證人劉埒及劉金玉均證稱：林燕如、劉金玉均屬活
會，會單上所載彼二人標會，係遭被告冒標云云。縱係屬實，因
未經起訴，而起訴部分既應為無罪之判決，二者自無裁判上一罪
關係，非起訴效力所及，原審法院自無從論究。所為論斷，均有
卷存資料可資覆按，從形式上觀察，並無所謂違背法令之情形。
按法院不得就未經起訴之犯罪審判，刑事訴訟法第二百六十八條
定有明文。犯罪事實是否已起訴，應以檢察官起訴書犯罪事實欄
記載為準，苟起訴書犯罪事實欄未記載之犯罪事實，不得認為已
起訴，除與起訴論罪部分有單純一罪或裁判上一罪之關係，為起
訴效力所及，應併予審判者外，未經起訴之犯罪事實不得予以審
判，否則即有未受請求之事項予以判決之違法。本件依起訴書所
記載之前揭事實，並無被告偽造會員林燕如、劉金玉之標會單，
冒名標會。而起訴書所記載之犯罪事實，原判決已為無罪之諭知
，則此未經起訴部分與該起訴部分自無所謂連續犯之裁判上一罪
關係，即非起訴效力所及，原判決於理由內說明，不得就此未經
起訴部分予以論究，於法難認有違。又起訴書亦未記載被告有冒
用「碧球」、陳靖、易宏宇、王治國名義標會之事，縱被告自白
有冒用彼等之名義標會，因此部分亦非起訴效力所及，原判決未
進一步調查楊蕙禎等有關同意被告標會及會單有關彼等標會之記
載是否真實，以及被告此部分自白是否觸犯偽造文書罪，亦不得
指為違法。刑事訴訟法第三百八十二條第一項所謂上訴書狀應
述上訴之理由，係指上訴書狀本身應述上訴理由而言，非可引
用或檢附其他文書，以為上訴之理由。上訴意旨檢附告訴人魏進
財聲請檢察官上訴理由狀為上訴理由部分，難認合乎法律上之程
式。綜上所述，此部分上訴為違背法律上之程式，應予駁回。
二詐欺部分：
按刑事訴訟法第三百七十六條所列各罪之案件，經第二審判決者
，不得上訴於第三審法院，法有明文。本件被告被訴牽連犯詐欺
罪嫌部分，起訴書認係涉犯刑法第三百三十九條第一項之罪嫌，
核屬刑事訴訟法第三百七十六條第四款之案件，依上開說明，既
經第二審判決，自不得上訴於第三審法院。縱認此部分與前述涉
犯偽造文書罪嫌部分有牽連關係，為裁判上一罪，但其涉犯偽造
文書部分之上訴為不合法，本院應從程序上予以駁回，而無從為
實體上判決，對於輕罪部分之此部分，亦無從適用審判不可分原
則，為實體上審判。檢察官竟復一併提起上訴，顯為法所不許，
應予駁回。
據上論結，應依刑事訴訟法第三百九十五條前段，判決如主文。
中　　華　　民　　國　九十四　年　　三  　月　二十四  日
                      最高法院刑事第二庭
                          審判長法官  董　明　霈
                                法官  林　茂　雄
                                法官  張　祺　祥
                                法官  呂　永　福
                                法官  陳　世　淙
      本件正本證明與原本無異
                                      書  記  官
中　　華　　民　　國　九十四　年　　三　  月　 三十 　日
                                                      Ｅ
